臺灣屏東地方法院民事判決　九十一年度訴字第三三七號
　　原　　　告　甲○○
　　被　　　告　啟輝營造有限公司
　　法定代理人　葉秋香
　　被　　　告　乙○○
右當事人間請求給付工程款事件，本院判決如左：
　　主　　　文
原告之訴及假執行聲請均駁回。
訴訟費用由原告負擔。
　　事　　　實
甲、原告方面：
一、聲明：求為判決（一）被告應連帶給付原告新台幣（下同）五百四十一萬三千四
　　百七十二元。（二）如受不利判決願供擔保請准宣告假執行。
二、陳述：
（一）被告起輝營造有限公司（以下簡稱起輝公司）之法定代理人於民國八十九年八
　　　月十日與原告簽立承攬工程合約，約定工期四個月，原告於八十九年八月十日
　　　起動工將面積五萬三千九百四十六點五八平方公尺填土至八十九年十二月五日
　　　止，共填一點八公尺深，每立方一百三十三元，即為（５３９４６．５８Ｘ１
　　　．８Ｘ１３３＝00000000）。上開填土之數量乃檢測所得之結果，合
　　　計本件原告完工可請求之工程款應為一千二百九十一萬四千八百一十一元，扣
　　　除已給付之七百五十萬一千二百元，尚積欠如聲明一所示之金額。
（二）原告完成上述工程後，被告應約定按工程進度自八十九年九月十日被告應給付
　　　原告第一期工程款三百九十九萬元，同年十月十日應給付三百五十一萬一千二
　　　百元，被告於八十九年十一月五日付第一期工程款，以上海商業銀行屏東分行
　　　之支票為付款人，面額各為一百三十三萬元共三張，合計為三百九十九萬元，
　　　第二次付款則以相同銀行為付款人之支票，到期日為八十九年十二月五日，面
　　　額三百五十一萬一千二百元，屆期提示未獲兌現，經原告屢次催討始於八十九
　　　年十二月十二日才經雙方至人愛醫院協商付款，當時被告要求更換一個月期日
　　　之支票，因原告需現金週轉，不同意換票，遂由證人林清海出面調款，當場扣
　　　除六萬元利息，並要求原告簽寫終止契約書始同意付款，並約定『雙方在十二
　　　月十二日止，嗣後雙方無任何工程款及無任何瓜葛』等內容。而上述約定內容
　　　非指十二月十二日前原告所填土得請求之工程尾款因此無法請求，因被告所積
　　　欠同年十一月十日工程款尚未給付，且為被告公司法定代理人與被告乙○○於
　　　台灣屏東地方法院檢察署偵訊時不否認尾款尚未清償，所不否認。
（三）又被告於九十年四月十二日復以九十啟字第０一三號函催原告，其中該函主旨
　　　命原告於九十年四月二十日前自行雇請公正機構檢測原告所填土方、體積數量
　　　、逾期不測為自行放棄權利，本公司不再理會等內容，足見被告尚欠原告工程
　　　款未明確數量，才會再函通知檢測。另原告申請屏東縣政府地政局重劃整地工
　　　程土質改善抽查記錄，現場抽查，被告亦在場認證無誤。
（四）依據兩造間合約書所載工程款為每月付款一次，而被告乙○○為被告起輝公司
　　　實質上負責人，且工程契約當初為乙○○與原告簽立，並交付被告起輝公司之
　　　支票以給付工程款，故應與被告起輝公司負連帶給付責任，至今被告仍積欠如
　　　聲明所示之金額未給付，為此提起本訴。
（五）對被告抗辯之陳述：
　　　不同意終止兩造間之工程契約，當時因為被告所欠三百五十一萬一千二百元之
　　　支票尚未提示付現，為取款還債被迫終止契約，當時內容是對方寫好交由其簽
　　　名而已，並無實際計算究竟金額為何，因此並為銷該被脅迫所為終止契約之意
　　　思表示。
三、證據：提出合約書、九十年一月二日屏東十五支局第四號存證信函、屏東縣政府
　　九十年五月十六日九十屏府地劃字第七七八五八號函、台灣屏東地方法院檢察署
　　九十年七月三日九十年度偵字第四０四三號檢察官不起訴處分書、被告公司九十
　　年四月十二日九十啟字第０一三號函、屏東縣政府九十年五月十六日九十屏府地
　　劃字第七七八五八號函、東港鎮○○段自辦市地重劃會九十年五月十一日東港鎮
　　○○段自辦市地重劃區整地工程土質改善抽查紀錄、都市計畫地籍套繪圖各一件
　　為證，及聲請訊問證人羅吉郎。
乙、被告方面：
一、聲明：如主文所示。
二、陳述：
（一）被告等並無積欠原告工程款五百四十一萬三千四百七十二元之事，原告對此主
　　　張利己之事實，依法應負舉證責任。
（二）兩造雖於八十九年八月十日簽訂填土合約書，但於八十九年十二月十二日業經
　　　雙方合法終止契約在案，有終止契約書及同意書可證，惟原告竟隱匿而故不提
　　　出。
（三）而該終止契約書係經雙方合意並由證人即該東港鎮○○段自辦市地重劃區工程
　　　重劃委員會理事長吳光隆所書寫，經雙方閱後簽捺，並經證人吳光隆、林清海
　　　及羅吉郎在場見證，當屬合法有效，自不待言。
（四）且該終止契約書內容已明載略以：原告已如數收取工程款，嗣後絕無任何工程
　　　款之存在及任何瓜葛；經雙方簽章後，即刻生效，且雙方共同聲明原合約書即
　　　刻作廢無效云云，據此足證被告等並無積欠原告任何工程款之情事，至為灼然
　　　。同日即八十九年十二月十二日吳光隆亦簽下同意書，同意原告得自八十九年
　　　十二月十二日起至八十九年十二月廿二日止，自行運走清理，逾期不可再行運
　　　土進出堆置或挖掘土方：：，此觀乎該同意書自明，併此陳明。
（五）至原告主張自八十九年八月十日起動工將面積五萬三千九百四十六‧五八平方
　　　公尺填土至八十九年十二月五日止，共填一‧八公尺深，每立方一百三十三元
　　　，共一千二百九十一萬四千六百七十二元，扣除已受領七百五十萬一千二百元
　　　，尚欠工程款五百四十一萬三千四百七十二元云云，全係不實之言，更無證據
　　　以實其說。而被告提出終止契約書及東港鎮○○段自辦市地重劃區工程填土前
　　　後土方數量計算乙冊，足證：原告填土至八十九年十二月五日截止，而該終止
　　　契約書係於八十九年十二月十二日經兩造核算工程款後始行簽立，且被告尚於
　　　當日當場交付現金三百五十一萬一千二百元予原告點收無訛，況終止契約書內
　　　已明載：已無任何工程款之存在及任何瓜葛。
（六）根據訴外人昕鼎工程顧問有限公司於九十年二月十七日遴派測量員即證人莊昌
　　　明至現場實地檢測結果：系爭土地之填土後檢測土方數量計為五萬四千五十五
　　　立方，有該『東港鎮○○段自辦市地重劃區工程填土前後土方數量計算書』乙
　　　冊可稽，從而足證被告等非但未欠工程款，甚且已溢付二十五萬二千零三十五
　　　元予原告。｛即0000000元－（５４５０５立方Ｘ１３３元＝0000
　　　000）＝２５２０３５元｝。
三、證據：提出合約書、八十九年十二月十二日終止契約書、八十九年十二月十二日
　　同意書、屏東縣東港鎮○○段自辦市地重劃區工程重劃委員會東港鎮○○段自辦
　　市地重劃區工程填土前後土方數量計算書、屏東廣東路郵局第十九支局八十九年
　　十二月二十九日第二六一號存證信函各一件、刑事告訴狀影本各一份、照片七十
　　三張、支票影本三紙、屏東郵局十五支局八十九年十二月六日第六一二號存證信
　　函、被告公司九十年四月十二日九十啟字第０一三號函、九十年四月十五日九十
　　啟字第０一四號函、本院九十年度促字第一三二五號支付命令、九十年度訴字第
　　二六０號民事裁定、原告支付命令聲請狀、屏東縣政府九十年三月二十八日九十
　　屏府地劃字第四五八四九號函、九十年四月六日九十屏府地劃字第五一一五九號
　　函、九十年五月七日九十屏府地劃字第七一九六０號函、同年五月十六日九十屏
　　府地劃字第七七八五八號函、九十年四月三日重劃工程會勘記錄、九十年五月十
　　一日土質改善抽查記錄、台灣屏東地方法院檢察署九十年度偵字第四０四三號不
　　起訴處分書、台灣高等法院高雄分院檢察署九十年度議字第一０七七號處分書、
　　潮州郵局九十年一月二日存字第一七八號存證信函、東港鎮○○段自辦市地重劃
　　區重劃會九十年四月十二日新愛段自劃字第０六一號函（均影本）各一件為證，
　　及聲請訊問證人吳光隆、林清海、莊昌明。
丙、本院依職權調閱台灣屏東地方法院九十年度偵字第四０四三號偵查卷。
　　理　　　由
一、本件原告主張其於八十九年八月十日與被告公司訂立東港鎮○○段自辦市地重劃
　　區填土工程合約書，承攬該工程之填土工作，並已分別領取工程款七百五十萬一
　　千二百元等情，業已提出合約書為證，且為被告所不爭執，原告上述主張可信為
　　真實。
二、其次原告主張其於承攬被告公司之填土工程後，至八十九年十二月五日止已完成
　　面積五萬三千九百四十六點五八平方公尺，深度一點八公尺之工作，而依據兩造
　　間所訂合約之工程款計算標準，每立方公尺一百三十三元予以計算結果，被告公
　　司尚積欠原告如聲明一所示之金額未清償，而原告雖簽立終止契約書，而該終止
　　契約書係因需現金週轉，為取款而被迫簽立，原告於本訴訟中並撤銷該被脅迫所
　　為之意思表示，且被告公司於該終止契約書簽立後又發函通知原告進行土方檢測
　　，足證被告公司亦認兩造間之填土工程土方數量尚未確定，可證尾款未清償，被
　　告公司之法定代理人與被告乙○○於偵查中亦不否認尚有工程尾款未清償之事實
　　，又被告乙○○為實際與原告簽約之人，且為被告公司實際負責人，為此訴請被
　　告連帶給付原告如聲明一所示之工程款等情。
三、被告則以：其等與原告間之工程契約已於八十九年十二月十二日終止，雙方亦約
　　明兩造間此後再無任何工程款存在及任何瓜葛，且當時重劃委員會理事長吳光隆
　　亦簽同意書，同意原告自八十九年十二月十二日起至八十九年十二月二十二日止
　　，自行運走清理，逾期不可再行運土進出堆置或挖掘土方，況原告完成之填土工
　　程，依據昕鼎工程顧問有限公司於九十年二月十七日遴派測量員即證人莊昌明檢
　　測結果土方數量計為五萬四千五十五立方，乘以每立方一百三十三元，總工程款
　　應為七百二十四萬九千一百六十五元，被告非但未欠工程款，甚且已溢付二十五
　　萬二千零三十五元予原告，被告已無積欠原告任何工程款等語，資為抗辯。
四、是以本件主要爭點為被告公司與原告間究否仍存在工程尾款未清償及所簽終止契
　　約書是否有效？經查：
（一）原告主張其因被脅迫而簽寫終止契約書，固舉證人即終止契約見證人羅吉郎到
　　　庭證述：八十九年十一月間原告為發工資向其借錢，當時因原告稱說伊有一張
　　　十二月五日到期的票，十餘天後可還錢，至該月六日時其催原告，伊說跳票了
　　　，因其不相信，伊說可打電話向被告乙○○求證，並說已約好同年十二月十二
　　　日要拿錢，並要求其與伊一同前往，去至人愛醫院時，證人吳光隆、林清海、
　　　乙○○夫妻等人、連同其與原告一同在場，原告拿出一張三百五十餘萬元的票
　　　要向乙○○換現金，乙○○原說要換開二張票給原告，因其告訴原告需要現金
　　　，原告乃不同意，乙○○即找證人林清海調錢，當天確實有拿三百五十多萬元
　　　現金並扣了利息六萬元，終止契約書是吳光隆所寫，未簽契約前，對方對原告
　　　說要簽終止契約書才能換現金，是沒有惡言相向，只是無奈的說沒錢，．．．
　　　當時也有說簽了終止契約書後，就沒有包工程的關係，也沒有任何瓜葛，也有
　　　聽到乙○○要原告將泥土搬走等語在卷（見本院九十一年五月二十三日言詞辯
　　　論筆錄），另被告所舉證人即終止契約見證人吳光隆亦證述：該終止契約書面
　　　是其所寫，終止契約書面寫好之後，乙○○才交現金給原告等語在卷（見同前
　　　揭筆錄）；另證人即見證人林清海則證述：簽寫終止契約時，其正任職人愛醫
　　　院公關室之職員，當時其因被告乙○○接到原告之電話後，相約至其辦公室，
　　　約定內容是雙方自己談，主要是關於土方不良要終結契約之事，當時氣氛和諧
　　　，雙方談好後，由吳光隆寫終止契約書，羅吉郎有看過內容其等才簽名，錢是
　　　乙○○之配偶帶來，其亦幫乙○○調了約七、八十萬等語在卷（見同前揭筆錄
　　　）。互核上開三名證人之所述，內容大致相符，是其等證詞應無不實，至原告
　　　固稱其之所以簽該終止契約書之原因，是因需取得現金週轉不得不為之，核證
　　　人羅吉助之證述，因其需要而要求原告返還所借款，則原告主張簽寫終止契約
　　　書確因需現金週轉始為之一節可堪採信。
（二）又原告主張其終止契約係被迫為之，則本件進而需探究者為被告等人以現金交
　　　換之方式，促使原告簽立終止契約書究否構成脅迫行為？１、按所謂脅迫者，
　　　乃相對人或第三人故意告以危害致生恐懼而為意思表示之行為而言，其要件一
　　　須有脅迫之行為，二須脅迫人有脅迫之故意，三須相對人因脅迫發生恐怖及為
　　　意思表示，四須脅迫行為係屬不法。
　２、而查，原告簽寫終止契約書之緣由係因被告乙○○直接以言詞告以需寫該書面
　　　後始願交付現金之方式，原告因顧慮無現金週轉可能之將來危害遂不得不簽寫
　　　之，則被告等人趁原告因需款週轉之急迫而為之，不得不妥協寫就終止契約書
　　　以遂其終止契約及預為拋棄尚未結算之工程尾款請求權，倘被告經結算後仍有
　　　工程款給付之義務，則其上開趁原告需款週轉之急迫而以現金給付為交換條件
　　　之方式顯屬脅迫原告而為意思表示甚明，是原告主張其所寫上開書面係遭逼迫
　　　為之一節應屬可採。
　３、又按被脅迫而為之意思表示者，表意人得撤銷其意思表示；前條之撤銷，應於
　　　脅迫終止後，一年內為之。民法第九十二條第一項、第九十三條分別定有明文
　　　。又原告固於本院審理中以言詞撤銷前開遭被告脅迫所為之意思表示，然查該
　　　終止契約書係於八十九年十二月十二日所為，有該契約書附卷足稽，依法原告
　　　自應於脅迫終止後一年內為之，而依據前開證人羅吉郎之所證述，本件脅迫應
　　　於是日已告終止，而原告迄於九十一年六月六日本院審理中始行使撤銷權，有
　　　本院是日言詞辯論筆錄可證，已逾上述一年之除斥期間，則本件原告上開終止
　　　及拋棄工程款請求權之意思表示既逾一年除斥期間，依法不得撤銷之。
　４、原告之撤銷權逾一年期間始行使之，則其所為拋棄意思自仍有效，又原告主張
　　　其已完工可請求之工程款應為面積五萬三千九百四十六點五八平方公尺，乘以
　　　深度一點八公尺，再乘以每立方公尺一百三十三元，扣除已支領部分，尚餘如
　　　聲明依所示之金額為尾款等情，固提出契約書、土地登記謄本、屏東縣政府九
　　　十年五月十六日九十屏府地劃字第七七八五八號函等件為佐證，惟被告則抗辯
　　　原告完成之部分僅為五萬四千五百零五立方公尺之數量，並提出東港鎮○○段
　　　自辦市地重劃區工程整地前後土方數量計算為證，而查，原告主張完成之數量
　　　係其所計算推斷之，並無確切證據足以證明之，而被告則提出委託鑑估之公司
　　　鑑估完成之土方數量，有該計算書可證，則原告完成之數量既無法確切證明之
　　　，自應以被告提出之計算書較為可信，則依原告完成上開數量乘以每立方公尺
　　　，應為七百二十四萬九千一百六十五元，參酌原告不爭執所領取之工程款為七
　　　百五十萬一千二百元，則被告抗辯其無積欠原告任何工程款一事即屬可採。
（三）原告另主張被告公司之法定代理人與被告乙○○曾於台灣屏東地方法院檢察署
　　　偵查中不否認積欠工程尾款等情，並提出該署九十年度偵字第四０四三號不起
　　　訴處分書為證，然查被告之法定代理人及被告乙○○並無於該署偵查中承認工
　　　程尾款未清償一事，此經本院職權調閱該偵查卷審閱無誤，是原告上開主張尚
　　　難遽予採信。
（四）綜合前述各情，原告既無法證明被告尚積欠其如聲明一所示之工程款，從而原
　　　告依據承攬工程契約，請求被告二人連帶給付其如聲明一所示金額即屬無據，
　　　其訴無理由，應予駁回。原告之訴既應駁回，其假行聲請自失所依附，應併予
　　　駁回之。
五、因本案事證已臻明確，兩造其餘主張陳述及所提之證據，均毋庸再予審酌，附此
　　敘明。
據上論結：原告之訴為無理由，依民事訴訟法第七十八條，判決如主文。
中　　　華　　　民　　　國　　九十一　　年　　　六　　　月　　 二十　　 日
　　　　　　　　　　　　　　　　　　臺灣屏東地方法院民事第二庭
~B法　　　官　潘　快
右為正本係照原本作成。
如不服本判決，應於送達後廿日內，向本院提出上訴狀。
~B法院書記官　鄭美雀
中　　　華　　　民　　　國　　九十一　　年　　　六　　　月　　二十四　　日
